【裁判字號】    88,上,242
【裁判日期】    900515
【裁判案由】    給付貨款
【裁判全文】
臺灣高等法院臺中分院民事判決      八十八年度上字第二四二號
   上  訴  人  連春營造有限公司
   法定代理人  蔡素梅
   複  代理人  陳秀娟
   被  上訴人  新力預拌混凝土有限公司
   法定代理人  謝榮達
   訴訟代理人  謝价倫
右當事人間請求給付貨款事件，上訴人對於中華民國八十八年二月二十三日臺灣南投
地方法院第一審判決（八十七年度訴字第三七四號），提起上訴，本院判決如左：
      主      文
原判決廢棄。
被上訴人在第一審之訴及假執行之聲請均駁回。
第一、二審訴訟費用由被上訴人負擔。
      事      實
甲、上訴人方面：
一、聲明：求為判決如主文所示。
二、陳述：除與原判決記載相同部分予以引用外，補稱：
  (一)按當事人主張有利於己之事實者，就其事實有舉證責任，民事訴訟法第二百七十
    七條定有明文，本件被上訴人主張與上訴人間訂有混凝土買賣契約，而上訴人否
    認之，則就該買賣混凝土部份有利於自己之事實，被上訴人自應負舉證責任。雖
    被上訴人提有上訴人與南投縣政府間所簽定之投五十五線災修工程契約書（下稱
    工程契約書）為證，惟該契約書亦僅係證明上訴人與南投縣政府間確有承攬關係
    存在，並未能證明上訴人與被上訴人間有混凝土買賣關係存在。
  (二)被上訴人主張訴外人陳順民與其訂立混凝土買賣契約時，向其聲稱為上訴人公司
    之工地主任，並出示工程契約書，被上訴人信其所言，認陳順民係代理上訴人向
    其訂貨云云，上訴人否認上情，上訴人雖於原審陳述「本件訴外人陳順民僅提出
    被告向南投縣政府承攬工程之合約書與原告，原告因此信其為被告之員工」，然
    此並非自認上訴人知悉陳順民提出工程契約書向被上訴人購買貨品而不為反對之
    意思表示，僅係單純引用被上訴人於起訴狀中之陳述，故該段陳述無關自認，被
    上訴人自需就上揭事實負舉證責任。又被上訴人聲稱於原審所提之工程契約書影
    本係陳順民出示並影印後所交付，惟依被上訴人所提出之工程契約書影本，與上
    訴人所提出之工程契約書，不僅表皮有明顯之不同，兩者後附之包商估價單影本
    內容或印章位置亦皆明顯不符，是被上訴人稱陳順民提示與其之工程契約書與包
    商估價單影本與上訴人所持有者非同一份，亦即被上訴人所持有之工程契約書影
    本並非係由上訴人持有之工程契約書原本所影印，且被上訴人再再表示陳順民當
    初向其購買混凝土時係提示上開工程契約書影本並非證人劉坤昇所言之正本，顯
    見證人劉坤昇之證言不足採信，被上訴人稱陳順民曾出示工程契約書影本之情亦
    非真實。
  (三)又上訴人雖不否認陳順民為該工地之現場負責人，然上訴人向縣政府呈報陳順民
    為工地負責人，係因工地確實由陳順民及其僱用之人員在現場實際操作施工，為
    使縣政府對工地能直接聯繫負責之人及監督工程，遂將於現場實際施作工程之陳
    順民形式上為如此之呈報，然仍不影響實質上上訴人係將該工程轉包予陳順民施
    作之事實，況且上訴人呈報陳順民為其工地之現場負責人乃屬縣政府與上訴人及
    陳順民間之內部作業，外人並不知悉，被上訴人自不得以事後得知上訴人以陳順
    民為其工地現場負責人之果，推論誤信陳順民為上訴人公司員工名義之內。
  (四)再被上訴人所出示之送貨單上客戶名稱均記載著陳順民，雖被上訴人辯稱：通常
    客戶名稱皆載工地負責人名字，以方便送貨，惟查該送貨單格式，除有客戶名稱
    欄外另有現場負責人欄，倘被上訴人所辯為真，則送貨單上何以又另設一工地負
    責人欄？況觀之送貨單上亦設有交貨地點欄，應不致有送錯地點之虞，並無須以
    現場工地負責人來區分送貨。況查被上訴人請款單之客戶名稱欄亦均記載陳順民
    ，而非上訴人，倘系爭之貨物確係陳順民以上訴人名義所購，何以被上訴人係向
    陳順民請款而非向上訴人請款？又被上訴人亦坦承前揭貨款皆係陳順民所交付，
    而觀之陳順民交付被上訴人用以支付貨款之支票，皆係陳順民簽發，或係陳順民
    背書，上訴人並無任何發票或背書之行為，倘若真如被上訴人所言陳順民係以上
    訴人員工之身分向被上訴人叫貨，何以被上訴人收受陳順民簽發用以支付貨款之
    支票卻不曾懷疑為何非係上訴人簽發支票？而倘陳順民真係上訴人公司之員工，
    其購買公司工程所需之貨物，何須自行簽發支票支付貨款？顯見向被上訴人購買
    貨物之人係陳順民個人。
  (五)上訴人雖確實收受由陳順民所交付被上訴人公司開立之發票，惟上訴人係將工程
    轉包予陳順民施作，故只要有發票憑以報稅即可，並不在意由誰出具，是以陳順
    民施作該工程除交付由被上訴人公司之發票外，另有長毓公司出具之發票，而此
    種情形在業界間係一普遍現象，為眾所週知之事，究不能因持有被上訴人出具之
    發票，即認定上訴人係被上訴人買賣契約之相對人，況被上訴人於庭訊時亦多次
    自認所出具之發票皆係透過陳順民交付予上訴人。
  (六)末按民法第一百六十九條所謂知他人表示為其代理人而不為反對之表示者，以本
    人實際知其事實為前提，其主張本人知此事實者，應負舉證之責，最高法院六十
    八年台上字第一○八一號判例參照。本件上訴人既未授權陳順民為代理人與被上
    訴人訂立混凝土買賣契約，更不知陳順民偽稱其為上訴人公司工地主任與被上訴
    人訂立買賣契約，被上訴人將貨品送至工地時上訴人雖未曾有反對之意思表示，
    惟被上訴人送貨單上所載之客戶名稱係「陳順民」，非上訴人，而貨物之簽收者
    非陳順民即係其僱傭之工人，上訴人並無從知悉該貨品係陳順民以上訴人代理人
    名義所購，當然無法為反對之表示。且上訴人與陳順民就該工程訂有轉包契約，
    將前揭災修工程交予陳順民承作，陳順民購買材料，送至該工地亦係當然，並無
    表見代理之情，上訴人自無庸負授權人之責。
乙、被上訴人方面：
一、聲明：求為判決駁回上訴。
二、陳述：除與原判決記載相同部分予以引用外，補稱：
  (一)上訴人於八十六年二月十一日承包南投縣政府投五十五線災修工程，同年月十五
    日委任陳順民為災修工程之工地負責人，負責處理上訴人關於工程承作之一切事
    宜，陳順民為施作工程，自有對外代理上訴人購買工程所需材料之權限，且關於
    工程施作所為之一切行為亦應直接對上訴人發生效力，因此陳順民於八十六年三
    月間向被上訴人表示其為上訴人之員工，其公司因承攬前揭災修工程需用混凝土
    ，欲向被上訴人購買混凝土，並提示上訴人與南投縣政府間所簽訂之工程契約書
    予被上訴人，以資證明其所言屬實，其所為職務上之行為核屬有權代理，又兩造
    成立買賣契約後，被上訴人即自同年三月十四日起陸續將貨物送至上訴人承包之
    工地交貨，由其工地現場人員陳順民、陳錦章、許維造等人負責簽收。
  (二)上訴人於原審對於陳順民持其與南投縣政府之工程契約書影本向被上訴人購買混
    凝土之事實亦不爭執，此見上訴人於八十七年十二月一日所提出之答辯狀即明。
    被上訴人就此事實自無庸再為舉證。且該工程契約書僅上訴人與南投縣政府才有
    ，其他人不可能取得，被上訴人既非契約當事人，根本無法取得該工程契約書影
    本，而陳順民為上訴人工地現場負責人，其欲取得工程合約書影本即不無可能，
    被上訴人自陳順民取得工程契約書影本即不容上訴人再為否認。至於，被上訴人
    所提出之工程契約書確為上訴人工地之現場負責人陳順民所交付予被上訴人，但
    由於被上訴人於提起本件訴訟前曾向原審法院聲請假扣押裁定，被上訴人公司之
    人員即將該陳順民所交付之影本附於聲請狀，卷附之契約書影本則為先前傳真予
    顧問，再由顧問處影印出來，故被上訴人現已無留存該影本之原本。
  (三)又上訴人提出其與陳順民間之工程合約書，欲證明陳順民為其下游包商，然此乃
    其與陳順民間之內部關係，被上訴人無從知悉，且被上訴人已否認工程合約書為
    真正（當庭查看該工程合約書，發現陳順民名字下有鉛筆劃□，依一般簽訂契約
    不可能如此），上訴人自不得以此對抗被上訴人。雖本院向勞工保險局函查陳順
    民是否有投保勞工保險，勞工保險局函覆無陳順民參加勞工保險之資枓，但上訴
    人既已於本院審理時自認陳順民為其公司之工地負責人，勞工保險資料即屬不重
    要，且勞工未參加勞工保險的情形相當普遍，亦不得以此認陳順民非上訴人公司
    之員工。
  (四)再被上訴人公司之業務員於接洽新客戶時，均會問清楚是什麼樣的工程，公司的
    全稱為何，是向他人承攬的或自己的工程，如接洽之人為工地之現場負責人，則
    送貨單上之客戶名稱即會記載為該現場負責人，統一發票才是記載為該公司，此
    有被上訴人公司先前之客戶資料可證。被上訴人於八十六年四月份即已開立買受
    人為上訴人之統一發票予上訴人，上訴人不為反對之意思表示，仍於八十六年五
    、六月接受被上訴人所交付買受人為上訴人之統一發票，其自不能解免授權人之
    責任。倘若本件非上訴人向被上訴人訂貨，上訴人豈會接受買受人為其之四張統
    一發票，並持向稅捐機關扣抵稅捐？另倘陳順民非代理上訴人向被上訴人訂貨，
    而係以其個人名義訂貨，又豈有不提示伊與上訴人間之工程合約，反而提示上訴
    人與南投縣政府間之工程契約書之理？又焉有任憑被上訴人開立非以伊為買受人
    之統一發票之理？且按一般正常情況下，公司行號之所以開立統一發票予營業相
    對人，而該營業相對人得執此統一發票作為進料憑證，製作傳票，將之記載於帳
    目入帳，進而向稅捐單位申報資為核課營業稅及營利事業所得稅之依據，皆確實
    有發生該統一發票所示之營業行為，上訴人既執被上訴人開立之統一發票作為進
    料憑證入帳，並向稅捐單位申報，自是與被上訴人間有系爭混凝土買賣契約之存
    在。否則，倘雙方確無交易事實，上訴人所為即屬逃漏稅捐，是以上訴人所辯只
    要取得發票，不在意何人出具，應為卸責之詞。
  (五)退步言之，本件縱認陳順民並無代理上訴人購買系爭混凝土之權限，惟因陳順民
    與上訴人間有表見代理之關係，上訴人仍不得解免其授權人責任。查被上訴人將
    混凝土送至上訴人所承包之災修工程工地，而承包公家機關工程應自行履約，不
    得轉包，為眾所週知之事，被上訴人自可信賴該混凝土確係上訴人所購無誤，雖
    上訴人稱系爭災修工程已轉包予陳順民，然被上訴人堅決否認此事，故上訴人收
    受被上訴人所開立買受人為上訴人之發票，依最高法院七十四年台上字第三七五
    號判決意旨，上訴人自應負表見代理之授權人責任。
  (六)陳順民所交付予被上訴人之支票雖非上訴人公司所簽發，然支票為無因及流通證
    券，一般出賣人僅重在能否收到貨款，對於支票是否為買受人所簽發並不重視，
    因此以他人之支票交付貨款乃為交易上常見之態樣，故不能以此即認上訴人非買
    受人。況被上訴人曾先後開立四張統一發票予上訴人，混凝土又均送至上訴人之
    工地，上訴人自始至終均未向被上訴人或送貨之司機表示其非買受人，上訴人自
    不能免其表見代理之授權人責任。
      理      由
一、本件被上訴人起訴主張上訴人於八十六年二月十一日向南投縣政府承攬投五十五
    線災修工程，其工地負責人陳順民於八十六年三月初提出上訴人與南投縣政府所
    簽訂之工程契約書影本，向伊表示其為上訴人公司之員工，其公司因承攬前揭工
    程需用混凝土，欲向伊購買混凝土，伊確信該工程為上訴人公司所承攬後，乃自
    八十六年三月十四日起依陳順民所定之數量將混凝土送至工地交貨，至八十六年
    九月止，上訴人共購買三百零九萬八千六百七十元之混凝土，陳順民代理上訴人
    向伊訂貨，伊均將混凝土送至上訴人之工地，上訴人並收受伊指明上訴人為買受
    人之統一發票四紙，陳順民之購貨縱未受上訴人之授權，上訴人仍應負表見代理
    之授權人責任，應給付伊貨款，詎上訴人僅清償一百九十三萬三千元之貨款，尚
    有一百十六萬五千六百七十元拒不給付。爰求為命上訴人給付一百十六萬五千六
    百七十元，及自起訴狀繕本送達翌日起算法定遲延利息之判決。
二、上訴人則以伊並未向被上訴人購買混凝土，陳順民為伊下游之包商，伊從未將工
    程契約書交予陳順民，陳順民不可能持之稱其是伊員工，而代為向被上訴人訂貨
    ，且被上訴人所稱之三張支票，或係由陳順民背書，或係由其簽發，送貨單亦寫
    陳順民之名，均與上訴人無涉，足見陳順民非代理伊向被上訴人訂貨，被上訴人
    請求伊給付貨款，實無理由等語，資為抗辯。
三、本件被上訴人於八十六年二月十一日向南投縣政府承攬投五十五線災修工程，陳
    報陳順民為工地負責人，陳順民自八十六年三月初起至同年九月止，出面陸續向
    被上訴人購買三百零九萬八千七十元之混凝土，由上訴人將混凝土送至該災修工
    程之工地由現場人員簽收，貨款由陳順民於八十六年四月十一日交付以陳順民為
    背書人面額九十三萬三千元之支票一紙，及於八十六年八月二十二日交付以陳順
    民為發票人面額各五十萬元之支票兩紙，上訴人則由陳順民轉交載明上訴人為買
    受人之八十六年四月五日金額九十三萬三千零三元、八十六年四月二十三日金額
    七十八萬七千六百三十八元、八十六年五月二十五日金額四十七萬零二百四十一
    元、八十六年六月十九日金額二十九萬六千一百六十元之統一發票四紙等情，為
    兩造所不爭執之事實，並有兩造所提出之工程契約書、請款單、統一發票、送貨
    單在卷足稽（附原審卷第六至七、十一至十八、六○至一一三頁），並有台灣省
    合作金庫南投支庫、慶豐商業銀行南投分行於原審所檢送陳順民用以支付系爭貨
    款之三紙支票正、反面為證（附原審卷第一二八至一三二頁），此部分之事實自
    堪信為真實。
四、被上訴人主張係上訴人之工地負責人陳順民持上訴人與南投縣政府所簽訂之工程
    契約書影本，向伊表示其為上訴人公司之員工，其公司因承攬前揭工程需用混凝
    土，欲向伊購買混凝土，伊確信無誤後乃送貨云云；可見被上訴人係主張陳順民
    代理上訴人向伊購買混凝土，買賣關係存在於兩造之間。上訴人則辯稱：陳順民
    為伊下游之包商，伊從未將工程契約書交予陳順民，陳順民不可能持之稱其是伊
    員工，而代為向被上訴人訂貨，陳順民並非代理伊向被上訴人訂貨云云，顯然上
    訴人係抗辯陳順民係以其個人名義向被上訴人購買混凝土，而非代理上訴人，買
    賣關係應存在於被上訴人與陳順民間。是本件兩造爭執之重點在於陳順民出面向
    被上訴人訂購混凝土，究係以其個人名義或代理上訴人為之？經本院查：
  1.被上訴人於原審提出上訴人與南投縣政府簽訂之工程契約書影本，其上載有南投
    縣政府陳茱妤八十六年五月八日第一次估款0000000元，而被上訴人提起
    本件訴訟前，曾向台灣南投地方法院聲請對上訴人為假扣押裁定，於聲請時亦附
    上該工程契約書影本，該工程契約書影本同有上開估驗款之記載，業經本院調閱
    台灣南投地方法院八十七年度裁全字第四五四號聲請假扣押卷查明屬實。可見該
    兩份工程契約書影本均影印自同一份原本，被上訴人所持有之工程契約書影本均
    有南投縣政府估驗款之記載，被上訴人所稱陳順民係交付無估驗款記載之工程契
    約書（見本院卷第七十八頁），顯與事實不符。又被上訴人所提出之工程契約書
    影本及契約書所附之包商估價單影本（附本院卷第一三一、一三二頁），與上訴
    人所持有之工程契約書及包商估價單相較（附本院卷第九十九至一○一頁），除
    被上訴人之工程契約書多出上開南投縣政府估驗款之記載外，該工程契約書封面
    上所蓋之南投縣政府關防章之位置明顯與上訴人之工程契約書不符，前者之關防
    章係蓋在「政府工程契約書」等字之上，後者之關防章係蓋在「縣政府工程契約
    書」等字之上，且包商估價單上連春營造有限公司及蔡春梅之私章所蓋位置，兩
    者亦有顯著不同，前者連春營造有限公司及蔡春梅之私章係分別蓋在廠商及負責
    人等字之後，後者連春營造有限公司私章係蓋在廠商等字之上，蔡春梅私章係蓋
    在負責人等字之前，可見兩者並非出自同一份契約書，即被上訴人所擁有之工程
    契約書影本並非影印自上訴人所持有之工程契約書原本。再被上訴人所提出之工
    程契約書影本有南投縣政府估驗款之記載，據南投縣政府承辦人員陳茱妤及歐怡
    於本院所述，陳茱妤係證稱：「（是你估驗付款蓋章的？）是的，八十六年（
    筆錄誤為八十八年）五月八日是付款估驗的時間」、「你所蓋章的工程契約書是
    誰的？）是縣政府的那一份契約書」、「（縣政府的契約書影本為何會在當事人
    手中？）我估驗完在工程契約書上蓋章後就交給承辦技士歐怡，當事人可能自
    行向承辦技士歐怡要的」等語（見本院卷第一六三頁）；另歐怡證稱：本件
    工程係伊主辦，被上訴人所提之工程契約書是縣政府的，由伊保管，但有可能係
    陳順民向伊要，監工印給他等語（見本院卷第一七二頁），足證僅南投縣政府所
    保管之工程契約書有估驗款之記載，被上訴人所提出之工程契約書既有估驗款之
    記載，顯係影印自南投縣政府保管之工程契約書，而非上訴人所持有之工程契約
    書，上訴人所辯其未將工程契約書交與陳順民，自屬有據。
  2.依被上訴人所提出之工程契約書，其上載有八十六年五月八日第一次估驗款00
    00000元，證人陳茱妤亦證稱其係在八十六年五月八日估驗，因此影印自南
    投縣政府蓋有估驗款之工程契約書，應係在八十六年五月八日以後，陳順民自不
    可能於八十六年三月初持蓋有南投縣政府估驗款之工程契約書影本至被上訴人公
    司。被上訴人雖舉其公司與陳順民接洽生意之職員劉坤昇為證，據劉坤昇於本院
    證稱：陳順民至伊公司係稱其連春營造公司，有標到一個工程，並提出一本工程
    契約書原本，由伊交給會計影印云云（見本院卷第八十八、八十九頁），惟陳順
    民不可能提出工程契約書至被上訴人公司，已如前述，且依劉坤昇所述陳順民係
    提出工程契約書之原本由劉坤昇交給會計影印，並自稱其是連春營造公司，有標
    到一個工程，意謂陳順民係以連春營造公司之名義標到南投縣政府投五十五線災
    修工程，此與被上訴人所主張陳順民係出示工程契約書影本向伊表明其為上訴人
    公司之員工亦有不符，劉坤昇之證言自係迴護被上訴人之詞，要無可採。被上訴
    人於本院九十年三月十五日準備程序再改稱，不知蓋有南投縣政府驗收章之工程
    契約書如何而來，陳順民有拿出工程契約書供被上訴人觀看，隨即拿回云云。
    顯見被上訴人所主張陳順民於八十六年三月初提出工程契約書影本，向伊表示其
    為上訴人公司之員工，其公司因承攬投五十五線災修工程需用混凝土，欲向伊購
    買混凝土等語，與事實顯有不符。被上訴人主張陳順民提示工程契約書予伊，係
    代理上訴人向伊訂貨，且屬有權代理，或應負表見代理之授權人責任云云，自屬
    無據。
  3.上訴人於原審八十七年十二月一日具狀指稱：「又原告主張被告應依民法第一百
    六十九條表見代理之規定負授權人之責任，查該規定係以本人明知他人妄稱為本
    人之代理人而不為反對之表示者為限，詳查，本件訴外人陳順民僅提出被告向南
    投縣政府承攬工程之合約書予原告，原告因此信其為被告之員工，由其代理被告
    向原告訂貨，亦難有直接證據足以證明被告確有明知該事實之存在，故原告如主
    張被告有民法第一百九十六條表見代理之情事，則其應就明知他人表示為本人之
    代理人而不為反對之表示之事實負舉證責任」（見原審卷第三十四頁）。其中所
    載「陳順民提出被告向南投縣政府承攬工程之合約書予原告，原告因此信其為被
    告之員工，由其代理被告向原告訂貨」，係引用被上訴人於原審八十七年十一月
    十一日之準備書狀所述（見原審卷第二十五頁），細觀上訴人前揭所言，應係指
    表見代理，係以本人明知他人妄稱為本人之代理人而不為反對之表示者為限，縱
    如被上訴人所述，亦難有直接證據足以證明上訴人確有明知該事實之存在，被上
    訴人仍應就上訴人明知陳順民表示為其代理人而不為反對之表示之事實負舉證責
    任。上訴人之意應僅係抗辯縱依被上訴人之主張，上訴人亦不必負表見代理之授
    權人責任，即非自認陳順民曾提出工程契約書予被上訴人之事實，是被上訴人認
    為上訴人已自認上開事實，尚有誤解。本件被上訴人既無法證明陳順民於購買混
    凝土，有提出工程契約書之情事，則其空言主張，應無可採。
  4.上訴人於八十六年二月十一日承攬投五十五線災修工程，旋於同年月十五日將該
    災修工程轉包予陳順民施作，並向南投縣政府陳報陳順民為該災修工程之工地負
    責人，此有上訴人所提出之委任書、工程合約書、施工切結書、工程保固切結書
    在卷足憑（附本院卷第四十九頁至六十頁）。被上訴人對該工程合約書陳順民與
    上訴人簽名之真正並不爭執（見本院卷第三十七頁背面），依民事訴訟法第二百
    八十條、第三百五十八條之規定，被上訴人已視同自認該工程合約書陳順民與上
    訴人簽名之真正，應推定該工程合約書為真正。被上訴人否認工程合約書之真正
    ，無非以該工程合約書，上訴人遲至上訴本院始行提出，且陳順民簽名處均預先
    以鉛筆註記□，況上訴人未請陳順民覓妥保證人或繳納相當之保證金，再依該工
    程合約書第五點約定陳順民領款時應攜合約上所蓋用之公司章，惟遍閱合約書上
    合無陳順民之公司章，及第六點約定工程進度配合現場工地主任之調派，惟實際
    上陳順民本身即為工地負責人，何來配合調派等語為據。但該工程合約書，上訴
    人於上訴本院後始提出，陳順民簽名處預先以鉛筆註記□，上訴人未請陳順民覓
    妥保證人或繳納相當之保證金，均不足以否定該工程合約書之真正；至合約書第
    五點約定陳順民領款時應攜合約上所蓋用之公司章，而陳順民係以個人名義與上
    訴人簽訂工程合約書，陳順民在合約上並未蓋用公司章，此部分合約書所載固有
    錯誤，但探就當事人該點約定之真意，應係指陳順民於領款時應攜合約上所蓋用
    之印章，不能因此即認定該工程合約書之內容不實；另陳順民之為工地負責人，
    係上訴人陳報予南投縣政府，因該災修工程實際係由陳順民施作，負責工程之推
    動，上訴人乃以陳順民為工地負責人，方便南投縣政府監導該災修工程之進行，
    是陳順民之為災修工程負責人，係針對南投縣政府而言，就上訴人而言，上訴人
    已將災修工程轉包予陳順民，陳順民即非受僱於上訴人公司，災修工程實際上並
    非由上訴人施作，上訴人為掌握災修工程之施工進度，監督並指揮陳順民工程之
    進行，勢必另指派現場工地主任，因此合約第六點所稱工程進度配合現場工地主
    任之調派，該現場工地主任即非指陳順民，而係上訴人另行派駐現場之工地主任
    ，因此被上訴人質疑上訴人與陳順民間工程合約書之真正，理由並非正確。被上
    訴人既無法證明該工程合約書之不實，自應認為該工程合約書為真正，上訴人應
    有將災修工程轉包予陳順民施作。況若陳順民確為上訴人所僱用之工地主任，則
    其雖有權處理工程施作之一切事宜，然必會以上訴人之名義為之，端無以自己之
    名義處理之理，而依證人施龍濱於本院八十八年十月二十一日準備程序時結證稱
    ：是陳順民叫伊去幫忙他做工程的，約定工作五天，每天每名板模工二千元、粗
    工則為一千五百元，後來因進料時間延遲，所以做了七天，應給付七天的工資，
    但陳順民人不見了，而沒拿到錢等語（見本院卷第一一六、一一七頁），足認陳
    順民係以自己之名義僱用施龍濱，而非以上訴人之名義為之，否則，施龍濱豈有
    於陳順民避不見面後，仍不向上訴人請求給付報酬之理？是陳順民顯係為自己轉
    包之工程處理工地之事務，而非為上訴人處理之。本院復依被上訴人之聲請向勞
    工保險局函查陳順民投保勞工保險之資料，勞工保險局於八十八年六月十日函覆
    ：陳順民並無參加勞工保險之紀錄（見本院卷第四十頁之勞工保險局保承字地一
    ○一二五四七號函），自無從認定陳順民係上訴人所僱用之員工。再參酌上訴人
    係將投五十五線之災修工程轉包予陳順民施作，衡情陳順民若係上訴人僱用之員
    工，上訴人祇須指派陳順民負責工程之進行，無將該工程轉包予陳順民之必要。
    是上訴人所辯陳順民係其下游包商，並非伊公司之員工，因災修工程實際上係由
    陳順民施作，乃向南投縣政府陳報陳順民為工地負責人等語，自堪認定。
  5.依被上訴人所提出之送貨單（附原審卷第六十至一一三頁），該送貨單係被上訴
    人依陳順民所訂購混凝土之數量，送貨至工地由現場人員簽收，據該送貨單所載
    ，客戶名稱均為陳順民，足認陳順民係以個人名義向被上訴人訂購混凝土，被上
    訴人亦係以陳順民為出賣之對象，並非陳順民以上訴人之名義代理上訴人向被上
    訴人訂貨，被上訴人亦無將陳順民之訂貨誤為係上訴人所為，被上訴人所稱陳順
    民係向伊表示其為上訴人公司員工，其公司承攬工程需用混凝土，以上訴人之名
    義向伊訂購混凝土云云，顯與送貨單之記載不符。被上訴人雖再稱：伊送貨單之
    客戶名稱均係記載工地實際負責人，請款時再寫明公司名稱云云（見本院卷第七
    十五頁），並舉證人劉坤昇為證，其證稱：送貨單之抬頭大部分只寫現場負責人
    姓名，因為有時同一地，會有好幾個工程云云（見本院卷第九十一頁）。然觀諸
    送貨單之格式，除有客戶名稱欄外另有現場負責人欄及交貨地點欄，送貨單既在
    客戶名稱欄另有現場負責人欄，顯然客戶名稱係指實際交易之對象，而非現場負
    責人，若能以現場負責人取代承買之客戶，送貨單何須於客戶名稱欄外另有現場
    負責人欄？苟發生證人劉坤昇所述同一地客戶有好幾個工程之情事，被上訴人為
    送貨之方便，祇須於現場負責人欄及交貨地點欄載明工地負責人及送貨之地點即
    可（本件送貨單均有載明交貨地點），顯然現場負責人並非購貨之客戶，自無於
    客戶名稱欄列入現場負責人之理，被上訴人及劉坤昇此部分所述，均無足採。被
    上訴人於本院提出載明客戶名稱為張宗仁、陳有註、黃文明之送貨單及以子欣土
    木包工業、順隆土木包工業、大裕營造有限公司為買受人之統一發票欲證明其所
    言屬實（附本院卷第八十一至八十五頁），但被上訴人並無法證明張宗仁、陳有
    註、黃文明係子欣土木包工業、順隆土木包工業、大裕營造有限公司之工地負責
    人而非經營者，亦無法證明送貨單所出之混凝土即係統一發票所載之貨款，被上
    訴人所提出之送貨單及統一發票，尚無法為有利於被上訴人之認定。
  6.再就被上訴人所提出之請款單而言（附原審卷第十一至十四頁），客戶名稱亦載
    為陳順民而非上訴人，被上訴人既係向陳順民請款，益證陳順民確係以其個人名
    義向被上訴人訂貨，倘陳順民係以上訴人名義向被上訴人訂購混凝土，被上訴人
    之請款單理應載明客戶為上訴人，斷無向陳順民個人請款之理。而觀陳順民已支
    付之貨款一百九十三萬三千元，其中陳順民係以其背書之支票支付九十三萬三千
    元貨款，另一百萬元貨款以其簽發之支票支付，足證貨款全由陳順民個人支付。
    且陳順民用以支付貨款之支票全無上訴人之背書，倘陳順民係上訴人公司員工，
    以上訴人之名義訂購混凝土，何以會由陳順民自行簽發支票或在他人簽發支票背
    書？被上訴人何以未要求陳順民應由上訴人在支票背書以示負責？雖支票為無因
    及流通證券，以他人之支票支付貨款亦為常見，但在以他人之支票支付貨款時，
    通常會由買主在他人之支票背書，且甚少會以資力較差之員工所簽發之支票支付
    ，更無僅由員工背書而買主不背書之理，被上訴人主張陳順民自稱是上訴人公司
    之員工，以上訴人之名義訂貨，竟僅由陳順民簽發支票或在他人支票背書，而未
    要求真正買主之上訴人背書，仍有違常情，若陳順民非真正之買主，而係被上訴
    人所主張之上訴人公司員工，陳順民即無簽發支票或在他人支票背書以支付系爭
    貨款之理，是由被上訴人自行製作之請款單，以陳順民為請款之對象，已付之貨
    款亦全由陳順民個人負責，與上訴人毫無關係，足以證明陳順民確係以其個人名
    義而非代理上訴人向被上訴人訂購混凝土。
  7.上訴人雖收受由陳順民轉交以上訴人為買受人之統一發票四紙，本件被上訴人交
    付以上訴人為買受人之統一發票予陳順民，係受陳順民之指示，要求開具以上訴
    人為買受人之統一發票，尚非確與上訴人有交易行為，而統一發票僅係供報稅之
    用，統一發票所載之買受人與確實交易之買受人並非當然一致，實際買受人為供
    其他人報稅之用，要求出賣人開立以其他人為買受人之統一發票，亦為交易行為
    所常見，甚至出賣人有時會交付其他廠商所開具之統一發票，此由被上訴人所交
    付之四紙統一發票，其中有一紙為長毓有限公司所開立（附原審卷第十八頁），
    可以獲得證明，是被上訴人認兩造必有交易之事實，被上訴人始會開立以上訴人
    為買受人之統一發票，並非事實，因此不能僅以統一發票記載上訴人為買受人即
    認定上訴人為契約當事人。再就兩造及陳順民三方交易之實情而言，上訴人將投
    五十五線災修工程轉包予陳順民施作，上訴人必須支付工程款予陳順民，此部分
    為上訴人之營業成本，可以扣抵稅款，因此會要求陳順民交付統一發票以供其報
    稅，雙方所定之工程合約書第五點亦有陳順民於領款時須收集百分之七十發票之
    約定（見本院卷第五○頁背面），而上訴人祇要陳順民交付以上訴人為買受人之
    統一發票即可憑以報稅，並不必在意統一發票由何人開具；至陳順民向被上訴人
    訂購混凝土，被上訴人有開具統一發票予陳順民之義務，陳順民因其向上訴人請
    款須交付以上訴人為買受人之統一發票，陳順民為省下一次稅金，即會要求被上
    訴人直接開具以上訴人為買受人之統一發票，被上訴人陸續出貨予陳順民，為維
    持雙方和諧關係，乃應陳順民之要求開具以上訴人為買受人之統一發票。本件兩
    造及陳順民未依實際交易情形開具統一發票僅涉及逃漏稅捐之問題，自難以上訴
    人收受以其為買受人之統一發票，即認定陳順民係以上訴人之名義向被上訴人訂
    購混凝土。
  8.綜上所述，本件應係陳順民以其個人名義向被上訴人訂購混凝土，上訴人並非契
    約當事人，上訴人就陳順民積欠被上訴人之貨款自不必負責。被上訴人主張陳順
    民係提出工程契約書，自稱其為上訴人公司之員工，以上訴人之名義向伊訂貨，
    買賣關係存在於兩造之間，要無可取。
五、被上訴人再主張陳順民為上訴人之工地負責人，有權代理上訴人向被上訴人訂購
    混凝土，上訴人縱未授權，但被上訴人將混凝土送至工地時，上訴人從未表示其
    非買受人，且收受被上訴人開給以上訴人為買受人之統一發票，並無異議，上訴
    人知悉陳順民代理其向被上訴人購買混凝土，並無反對之意思表示，應負表見代
    理之授權人責任云云。但代理係代理人以本人之名義為意思表示，而表見代理係
    代理人雖無代理權而因有可信其有代理權之正當理由，遂由法律課以授權人之責
    任，是不論有權代理或表見代理，均係代理人以本人之名義為意思表示。而本件
    陳順民係以其個人之名義向被上訴人訂購混凝土，並非代理上訴人，自不發生有
    權代理或表見代理之問題，上訴人即無須負授權人之責任。況上訴人係將投五十
    五線災修工程轉包予陳順民施作，並未授權陳順民以其名義向被上訴人訂購混凝
    土，且陳順民請款時須提出以上訴人為買受人之統一發票，陳順民承攬投五十五
    線災修工程，通知被上訴人將混凝土送至工地自屬當然，上訴人收受陳順民所交
    付之統一發票及被上訴人送貨至災修工程之工地，不能因此即認上訴人已知陳順
    民以其名義向被上訴人訂購混凝土，被上訴人主張上訴人應負授權人之責任，尚
    無可採。
六、陳順民並非上訴人僱用之員工，上訴人將投五十五線災修工程轉包予陳順民施作
    ，而被上訴人之送貨係以陳順民為對象，被上訴人將混凝土送至工地由陳錦昌、
    許維造、徐壽生、廖偉成、張順程等人簽收，陳錦昌、許維造、徐壽生、廖偉成
    、張順程等人之簽收自係代陳順民所為，陳錦昌、許維造、徐壽生、廖偉成、張
    順程等人是否為上訴人僱用之人員，自不影響本判決之結果。且陳順民依工程合
    約書第五點之約定，請款時應負責收集百分之七十發票，並對所提供之發票及工
    資收據負完全責任。陳順民支付員工之薪水，為供上訴人報稅扣抵稅款，即有可
    能提供工資收據予上訴人申報員工之薪資所得，亦難憑上訴人公司申報之薪資支
    出，即推斷陳順民、陳錦昌、許維造、徐壽生、廖偉成、張順程等人為上訴人公
    司之員工，是被上訴人請求函調上訴人公司申報八十六年度薪資支出之全部扣繳
    憑單資料，自無必要。
七、本件上訴人對陳順民訂購混凝土所欠被上訴人之一百十六萬五千六百七十元貨款
    ，不必負責，被上訴人訴請上訴人如數給付，即無理由，不應准許。原審未予詳
    察，遽為上訴人敗訴之判決，自有未洽，上訴論旨指摘原判決不當，求予廢棄改
    判，為有理由，原判決應予廢棄，爰由本院改判如主文第二項所示。
八、據上論結，本件上訴為有理由，依民事訴訟法第四百五十條、第七十八條，判決
    如主文。
中      華      民      國    九十      年      五      月     十五     日
~B1民事第一庭審判長法  官  楚汝聰
~B2                法  官  邱森樟
~B3                法  官  陳蘇宗
右為正本係照原本作成。
被上訴人得上訴。
如對本判決上訴，須於收受判決送達後二十日內向本院提出上訴書狀，其未表明上訴
理由者，應於提出上訴後二十日內向本院提出上訴理由書（須按他造人數附具繕本）
，並繳納送達用雙掛號郵票拾份（每份參拾肆元）。
上訴時應提出委任律師或具有律師資格之人之委任狀；委任有律師資格者，另應附具
律師及格證書及釋明委任人與受任人有民事訴訟法第四百六十六條之一第一項但書或
第二項（詳附註）所定關係之釋明文書影本。
~B                書記官  鄧智惠
中      華      民      國    九十      年      五      月     十七     日
附註：
民事訴訟法第四百六十六條之一（第一項、第二項）
對於第二審判決上訴，上訴人應委任律師為訴訟代理人。但上訴人或其法定代理人具
有律師資格者，不在此限。
上訴人之配偶、三親等內之血親、二親等內之姻親，或上訴人為法人、中央或地方機
關時，其所屬專任人員具有律師資格並經法院認為適當者，亦得為第三審訴訟代理人
。
                                                                        Ｙ


司法院資訊處製作；財團法人民間司法改革基金會備份。
